ACORDAO-COMPLETO-2519504

ACÓRDÃO 787/2022 ATA 4/2022 - SEGUNDA CÂMARA

VISTOS, relatados e discutidos estes autos de tomada de contas especial instaurada pelo Fundo Nacional de Saúde em razão da não comprovação das despesas pagas com recursos do SUS/Piso da Atenção Básica-parte fixa repassados ao Município de Almirante Tamandaré/PR,
ACORDAM os Ministros do Tribunal de Contas da União, reunidos em sessão da Segunda Câmara, ante as razões expostas pelo Relator, em:
9.1. acolher parcialmente as alegações de defesa de Vilson Rogério Goinski, Luciano Bugalski e Nereu Osni Colodel;
9.2. considerar iliquidáveis as presentes contas, com fundamento nos arts. 20 e 21 da Lei 8.443/1992, c/c o art. 211, § 1°, do Regimento Interno/TCU, ordenar seu trancamento e determinar o arquivamento do processo;
9.3. encaminhar cópia deste acórdão aos responsáveis e ao Fundo Nacional de Saúde, informando-lhes que o inteiro teor desta decisão poderá ser obtido no endereço www.tcu.gov.br/acordaos.

Tomada de Contas Especial instaurada pelo Fundo Nacional de Saúde em razão da não comprovação de despesas realizadas com recursos do SUS à conta do Piso de Atenção Básica - Fixo, nos exercícios de 2005 a 2009.

Segunda Câmara

Fundo Nacional de Saúde.

3. Responsáveis: Luciano Bugalski (XXX.885.979-XX); Nereu Osni Colodel (XXX.534.409-XX); Vilson Rogério Goinski (XXX.586.009-XX).

13.1. Ministros presentes: Augusto Nardes (na Presidência), Bruno Dantas (Relator) e Antonio Anastasia.
13.2. Ministro-Substituto presente: Marcos Bemquerer Costa.

BRUNO DANTAS

Por registrar as principais ocorrências no andamento dos autos até o momento, resumindo os fundamentos das peças acostadas, adoto como relatório, com os ajustes necessários, a instrução da secretaria responsável pela análise do processo (peça 116) , que contou com a anuência do corpo diretivo da unidade (peças 117 e 118) e do Ministério Público junto ao TCU (peça 119) :
"INTRODUÇÃO
1. Cuidam os autos de tomada de contas especial instaurada pelo Fundo Nacional de Saúde, em desfavor dos Senhores Vilson Rogerio Goinski, CPF XXX.586.009-XX, Luciano Bugalski, CPF XXX.885.979-XX e Nereu Osni Colodel, CPF XXX.534.409-XX, respectivamente na condição de Prefeito Municipal e Secretários Municipais de Saúde do Município de Almirante Tamandaré/PR à época, em razão da não comprovação das despesas pagas com recursos do SUS/Piso da Atenção Básica-parte fixa repassados pelo Fundo Nacional de Saúde.
II HISTÓRICO
2. Concluiu-se na primeira instrução do feito efetuada na então Secretaria de Controle Externo no Estado do Paraná - Secex-PR (peça 23) , que estariam satisfeitos os pressupostos processuais estabelecidos na Lei 8.443/1992, bem como na IN TCU 71/2012.
3. Com base nas irregularidades mencionadas no relatório do Departamento Nacional de Auditoria do SUS - Denasus (peça 5) , quantificou-se adequadamente o débito e imputou-se responsabilidade.
4. Em consequência, propôs-se citar solidariamente os responsáveis abaixo relacionados para apresentação de alegações de defesa e/ou recolhimento, aos cofres do FNS, dos débitos imputados em decorrência das seguintes irregularidades:
a) Responsáveis solidários: Srs. Vilson Rogerio Goinski, CPF XXX.586.009-XX e Nereu Osni Colodel, CPF XXX.534.409-XX:
Irregularidade: não comprovação da realização das despesas pagas com recursos repassados pelo Fundo Nacional de Saúde, por meio dos cheques 850426 e 850427, ambas da Conta Corrente 58040-6 - PAB-Fixo; e
b) Responsáveis: Vilson Rogerio Goinski, CPF XXX.586.009-XX e Luciano Bugalski, CPF XXX.885.979-XX:
Irregularidade: não comprovação da realização de despesa paga com recursos repassados pelo Fundo Nacional de Saúde, por meio do cheque 850022, Conta Corrente 15.813-5 - PAB-Fixo.
5. Levadas a efeito as citações propostas (peças 30-33 e 36-37) , conforme despacho do Ministro-Relator Bruno Dantas (peça 26) , verifica-se que os Srs. Vilson Rogério Goinski e Nereu Osni Colodel, em peça conjunta, bem como Luciano Bugalski apresentaram alegações de defesa (peças 53 e 54, respectivamente) .
6. Examinadas as alegações de defesa em novo parecer instrutório (peça 56) , concluiu-se que os documentos e informações apresentados pelos defendentes não afastam inteiramente as imputações de irregularidade. Não obstante, foram trazidos elementos indiciários da aplicação dos recursos em ações de saúde, conforme alegado pelos defendentes.
7. A fim de formar juízo conclusivo, propôs-se a realização de diligências ao Banco do Brasil S/A, para obtenção de cópias dos cheques e extratos bancários das contas correntes de movimentação do PAB/Fixo da Secretaria Municipal de Almirante Tamandaré/PR. Opinou-se, ainda, por diligenciar às sociedades empresárias Incor Curitiba Instituto do Coração Ltda. e Camilo & Cruz Cia. Ltda. para apresentação de cópias das notas fiscais referidas na documentação contábil trazida pelos responsáveis.
8. Realizadas as medidas saneadoras, verifica-se que o Banco do Brasil S/A encaminhou os documentos e informações integrantes das peças 70-71 e 79-80 destes autos.
9. Por seu turno, as sociedades empresárias Incor Curitiba Instituto do Coração Ltda. e Camilo & Cruz Cia. Ltda., apesar de regularmente cientificadas da diligência (peças 110-111) , não atenderam às requisições deste Tribunal de Contas.
III Exame Técnico
Exame das informações prestadas pelo Banco do Brasil S/A
10. O Centro de Apoio de Negócios e Operações do Banco do Brasil S/A encaminhou cópias da documentação requerida na diligência, conforme abaixo detalhado:
a) cheques 850426, de 21/12/2005, no valor de R$ 4.000,00 (peça 71, p. 5-6) e 850427, de 21/12/2005, no valor de R$ 59.360,00 (peça 71, p. 7-8) ,
b) extrato de movimentação da conta corrente 58040-6 - PAB-Fixo, agência 1265, relativo ao período de 1º/12/2005 a 28/12/2005 (peça 71, p. 108) ;
c) cheques 850022, no valor de R$ 78.400,00 (peça 71, p. 1-2) e 850023, no valor de R$ 1.600,00 (peça 71, p. 3-4) ,
d) extrato de movimentação da conta corrente 15.813-5 - PAB-Fixo, agência 1265 (peça 71, p. 9-107) .
11. A análise dos documentos evidencia que os cheques 850426 e 825427, ambos compensados em 22/12/2005 (peça 71, p. 108) , foram emitidos em favor de Incor Curitiba Instituto do Coração Ltda. Quanto aos cheques 850022 e 850023, compensados em 30/5/2008 e 2/6/2008 (peça 71, p. 9-10) , foram emitidos em favor de Camilo Cruz e Cia. Ltda.
12. A movimentação financeira dos recursos desembolsados acima sintetizada ratifica as informações constantes da documentação contábil apresentada pelos defendentes. Com efeito, os valores e favorecidos nos empenhos e ordens de pagamentos correspondem aos consignados nos cheques sacados das contas correntes de movimentação do FMS de Almirante Tamandaré/PR.
Caracterização das irregularidades geradoras do dano ao erário
13. O presente processo foi instaurado em razão da não comprovação da regular aplicação de recursos repassados pelo Fundo Nacional de Saúde ao Fundo Municipal de Saúde do Município de Almirante Tamandaré/PR, conforme apurado em fiscalização do Departamento Nacional de Auditoria do SUS.
14. Conforme relatório da auditoria do Denasus (Constatação 153323 - peça 5, p. 13-15) , não foram apresentados documentos comprobatórios das despesas relativas ao cheque 850426, de 21/12/2005, no valor de R$ 4.000,00 e cheque 850427, de 21/12/2005, no valor de R$ 59.360,00, sacados da conta específica do Piso da Atenção Básica - parcela fixa (conta corrente 58040-6 - PAB-Fixo - Banco do Brasil) .
15. Igual ocorrência foi registrada pela auditoria (Constatação 153337 - peça 5, p. 23-26) relativamente aos saques efetuados mediante os cheques 850022, no valor de R$ 78.400,00, compensado em 30/05/2008 e cheque 850023, no valor de R$ 1.600,00, compensado em 2/6/2008 (conta corrente 15.813-5 - PAB-Fixo - Banco do Brasil) .
16. Detectada, no exame inicial, a ausência de extratos bancários das contas, comprovantes de despesas e da ordem de pagamento relativo ao cheque 850023, a Secex-PR solicitou ao Município de Almirante Tamandaré-PR o encaminhamento da documentação relativa à execução financeira dos recursos (peça 22) .
17. Conforme relatado na instrução inicial, a municipalidade apresentou somente as ordens de pagamento relativos aos cheques questionados, que vinculam os pagamentos às empresas Incor  Instituto do Coração Ltda. e Camilo & Cruz Ltda. Não foram encaminhados, portanto, notas fiscais, recibos, faturas ou cópia de cheques que comprovem a realização dos pagamentos a esses prestadores de serviços.
18. Consignou-se, ainda, que a ordem de pagamento relativo à parcela de R$ 1.600,00 referese à retenção do imposto sobre serviços aos cofres municipais, razão pela qual foi proposta a exclusão dessa parcela do débito imputado aos responsáveis.
Exame das citações
Alegações de defesa de Luciano Bugalski (peça 54) 
19. O responsável relata que o Ministério Público Estadual do Paraná ajuizou, no exercício de 2008, ação penal contra Luciano Bugalski e outros agentes, sob a acusação do crime de peculato, consistente no desvio de verbas do erário público do Município de Almirante Tamandaré/PR, destinados ao atendimento de saúde no Hospital Nossa Senhora da Conceição (Camilo, Cruz & Cia Ltda.) .
20. O responsável relata que, no âmbito de ação do Grupo de Atuação Especial de Combate ao Crime Organizado do Ministério Público do Estado do Paraná, a documentação original referente à execução das despesas efetuadas com os recursos transferidos pelo FNS foi objeto de apreensão judicial, no dia 12/12/2008. Ressalta que consta do respectivo termo de busca e apreensão a referência à nota fiscal 142 e planilhas de atendimentos 2008, conforme comprova documento em anexo.
21. Como consequência da apreensão dos referidos documentos, prossegue o defendente, não foi possível atender às requisições da equipe de auditoria do Denasus, circunstância que redundou na instauração da presente Tomada de Contas Especial.
22. Sustenta que as notas fiscais somente eram emitidas após a entrega e conferência dos relatórios e planilhas referentes aos atendimentos efetuados pelo Hospital Nossa Senhora da Conceição, o que seria prova da fiscalização de forma habitual e contínua dos serviços prestados.
23. Relata que a sentença do juízo da 2ª Vara Criminal de Almirante Tamandaré/PR no processo movido pelo MP/PR, (processo 0000002-62.2009.8.16.0024) , prolatada em 10/8/2016, julgou improcedente a denúncia criminal oferecida pelo Ministério Público e todos os acusados foram absolvidos, conforme documento em anexo (peça 52, p. 39-48) .
24. Aduz que, a fim de obter prova para sua defesa neste processo de contas, requereu ao Município de Almirante Tamandaré/PR e à sociedade empresária Camilo, Cruz & Cia Ltda., cópias da nota fiscal 142, emitida pela Camilo e Cruz Ltda. e dos relatórios e planilhas referentes aos atendimentos no hospital do ano 2008.
25. Informa que a Prefeitura Municipal de Almirante Tamandaré forneceu cópias do empenho 3976/08 de 26/5/2008; nota de liquidação 3912/08 de 26/5/2008; ordem de pagamento 3567/2008 de 30/5/2008 (peça 52, p. 35-37) . Ressalta que a documentação contábil obtida apresenta registro do cheque 850023 no valor de R$ 1.600,00, recolhimento de ISSQN pago como despesa extraorçamentária e Cheque 850022 no valor de R$ 78.400,00 paga com recursos PAB/SUS parte fixa.
26. Quanto à nota fiscal 142, mencionada na nota de liquidação, e os relatórios e planilhas referentes aos atendimentos no hospital, traz declaração do secretário municipal de Fazenda de Almirante Tamandaré de que não foram localizados em seus arquivos e justificou que diversos documentos foram extraviados quando da busca e apreensão feita pelo Ministério Público do Estado do Paraná (peça 52, p. 33-34) .
27. Relata que a tentativa de obtenção da segunda via da nota fiscal 142 junto à prestadora de serviço Camilo Cruz & Cia Ltda. - Hospital Nossa Senhora da Conceição não logrou êxito ante a ausência de resposta por parte da sociedade empresária.
28. Segundo o defendente, em 19/12/2008, o Ministério Público Estadual devolveu parte dos documentos apreendidos, concluída a instrução do procedimento investigatório, através do Termo de Entrega (peça 52, p. 26-28) . Na documentação restituída, todavia, não consta a nota fiscal 142 e as planilhas e relatórios referentes aos atendimentos Hospital Nossa Senhora da Conceição, que permaneceriam em poder do MP/GAECO.
29. Reitera que o Ministério Público concluiu, ao final das investigações, que os recursos oriundos do PAB transferidos pelo FNS, foram aplicados corretamente, tanto no que diz respeito à execução financeira como relativamente à aplicação dos recursos para atendimento da população.
30. Afirma que a sentença absolutória no processo criminal também faz prova que os documentos comprobatórios apreendidos referentes aos atendimentos do Hospital Nossa Senhora da Conceição, no exercício de 2008, foram analisados e considerados aptos a comprovar o correto emprego dos recursos federais em atenção.
31. Esses fatos, conclui o ex-gestor, demonstrariam a execução da despesa correspondente ao pagamento de R$ 78.400,00 através do cheque 850022, afastando qualquer indício de irregularidade na aplicação dos recursos.
32. Pleiteia, finalmente, que este Tribunal de Contas da União solicite ao Ministério Público do Estado do Paraná e à sociedade empresária Camilo e Cruz Ltda. os documentos relativos à aplicação dos recursos em questão a fim de comprovar o acima alegado.
Alegações de defesa de Vilson Rogério Goinski e Nereu Osni Colodel (peça 53) 
33. Requerem, preliminarmente, que todas as comunicações processuais a eles dirigidas, e que não tenham caráter pessoal, sejam doravante procedidas em nome do advogado Luiz Gustavo de Andrade (OAB-PR 35.267) .
34. Suscitam, em preliminar, a configuração da prescrição da pretensão de ressarcimento exercida por esta Corte de Contas ante a constatação de que o relatório do Denasus foi encerrado e homologado em 16/9/2011, enquanto a presente Tomada de Constas Especial somente foi instaurada a partir de decisão prolatada em 16/9/2016.
35. Entendem aplicável, ao caso, a prescrição trienal prevista no art. 206, par. 3º, inc. IV e V, do Código Civil. Sucessivamente, caso não acolhida a tese anterior, requerem a aplicação do prazo prescricional quinquenal, aplicando-se analogicamente o disposto no Decreto-lei 20.910/1932, Lei 4.717/1965, art. 21, Lei 9.873/1999, art. 1°.
36. Ressaltam que a gestão de Vilson Rogério Goinski como prefeito municipal terminou em 31/12/2012, ao passo que a atuação de Nereu Osni Colodel, como Secretário de Saúde de Almirante Tamandaré, se deu exclusivamente no período em que Vilson Rogério Goinski foi prefeito municipal.
37. Alegam os defendentes que, desde que encerraram seus mandatos, não mais dispõem de acesso à documentação referente à aplicação dos fatos impugnados, pois já não integram a Administração Municipal há vários anos.
38. Relatam ter buscado, mediante requerimentos devidamente formalizados (peça 53, p. 42 e 74-76) , obter a documentação comprobatória da execução das despesas correspondentes junto ao INCOR - Instituto do Coração de Curitiba (notas fiscais 7337 e 7338) e à Camilo e Cruz Cia Ltda. (nota fiscal 142) .
39. Reproduzem as informações e documentos ofertados por Luciano Bugalski de que a atual administração do Município de Almirante Tamandaré informou não ter localizado em seus arquivos a documentação pleiteada e justificou a lacuna afirmando que diversos documentos foram extraviados quando da busca e apreensão feita pelo Ministério Público do Estado do Paraná.
40. Da mesma forma, informam que as tentativas de obtenção dos documentos fiscais junto às sociedades empresárias Incor e Camilo Cruz & Cia Ltda. - Hospital Nossa Senhora da Conceição foram frustradas por ausência de resposta por parte das pessoas jurídicas.
41. Sustentam que os resultados das investigações do MP/PR e a sentença absolutória no processo criminal comprovariam o correto emprego dos recursos federais, afastando a imputação de dano ao erário e comprovando a boa-fé em suas condutas.
42. Requerem também que este Tribunal de Contas diligencie ao Ministério Público do Estado do Paraná e às sociedades empresárias prestadoras de serviço para obter cópia das notas fiscais 142F, em poder da Camilo e Cruz Cia Ltda e 7337 e 7338, em poder do INCOR a fim de comprovar o acima alegado.
Análise conjunta das alegações de defesa
43. Quanto à possível consumação da prescrição da pretensão de ressarcimento, deve-se contrapor que esta Corte de Contas tem sustentado o entendimento pela imprescritibilidade das ações de ressarcimento de dano ao erário, com fundamento no art. 37, § 5º, da Constituição Federal, e na Súmula TCU 282.
44. Não obstante a fixação de novo paradigma jurisprudencial pelo Supremo Tribunal Federal sobre a matéria em sede de Repercussão Geral (Tema 899, fixado por intermédio do acórdão prolatado no RE 636886/AL) , este TCU tem entendido que a nova tese não se aplica à prescrição do processo de controle externo no âmbito deste Tribunal de Contas, mas sim da prescrição intercorrente ocorrida durante a fase de execução do acórdão condenatório do TCU.
45. Citem-se, nessa vertente, numerosos arestos recentes deste Tribunal sustentando a manutenção da tese da imprescritibilidade da pretensão ressarcitória no âmbito do processo de controle externo, a exemplo dos Acórdão 5236/2020-TCU-Primeira Câmara, 6.171/2020-TCU-Segunda Câmara, 6.084/2020-TCU-Primeira Câmara, 5.681/2020-TCU- Segunda Câmara, 6.846/2020-TCU-2ª Câmara, 6.676/2020-TCU-2ª Câmara, 6.707/2020-TCU-2ª Câmara, 6.473/2020-TCU-1ª Câmara, 6.466/2020-TCU-1ª Câmara, 6.465/2020-TCU-1ª Câmara, entre outros.
46. Cabe destacar, por fim, que foram opostos embargos declaratórios contra a referida decisão do STF, os quais foram rejeitados pela maioria da Suprema Corte (EMB. DECL. NO RECURSO EXTRAORDINÁRIO 636.886 ALAGOAS, Plenário, Sessão Virtual de 13/8/2021 a 20/8/2021) , assim ementado:
EMENTA: TEMA 899 DE REPERCUSSÃO GERAL. PRESCRIÇÃO DA PRETENSÃO DE RESSARCIMENTO AO ERÁRIO FUNDADA EM DECISÃO DE TRIBUNAL DE CONTAS (CF, ART. 71, § 3º) . PRAZO DE 5 (CINCO) ANOS. INEXISTÊNCIA DE OMISSÃO, CONTRADIÇÃO OU OBSCURIDADE. EMBARGOS DE DECLARAÇÃO REJEITADOS.
1. O acórdão embargado não apresenta omissões, contradições, ou obscuridades. O ofício judicante realizou-se de forma completa e satisfatória, não se mostrando necessários quaisquer reparos.
2. A questão controvertida decidida no Tema 899 da repercussão geral definiu a prescritibilidade da pretensão de ressarcimento ao erário fundada em decisão de Tribunal de Contas, nos termos do art. 71, § 3º, da CF, que estabelece: 'as decisões do Tribunal de que resulte imputação de débito ou multa terão eficácia de título executivo'.
3. Após a conclusão da tomada de contas, com a apuração do débito imputado ao jurisdicionado, conforme definido pelo STF, a decisão do TCU formalizada em acórdão terá eficácia de título executivo e será executada conforme o rito previsto na Lei de Execução Fiscal (Lei 6.830/1980) .
4. Inexistência de hipótese de imprescritibilidade, aplicando-se, integralmente, o disposto no art. 174 do Código Tributário Nacional, c/c art. 40 da Lei 6.830/1980, que rege a Execução Fiscal e fixa em 5 (cinco) anos, respectivamente, o prazo para a cobrança do crédito fiscal e para a declaração da prescrição intercorrente, conforme consta no acórdão embargado. 5. Ausência dos pressupostos necessários à modulação dos efeitos do julgado.
6. Embargos de Declaração rejeitados.
47. A deliberação da Corte Suprema confirma, portanto, a compreensão jurisprudencial do TCU no sentido de que a tese de repercussão geral tema 899 circunscreveu-se somente à fase judicial de cobrança do título extrajudicial, nada dispondo sobre a prescritibilidade da pretensão ressarcitória no âmbito administrativo e de controle externo. Cumpre ressalvar, todavia, que o Supremo Tribunal Federal não se pronunciou na referida deliberação em relação à manutenção da tese da imprescritibilidade relativamente à fase de constituição do acórdão condenatório no TCU.
48. Quanto às alegações substanciais de mérito, os responsáveis alegam, em síntese, que houve regular aplicação dos recursos referentes aos saques impugnados pela auditoria do Denasus em despesas com serviços hospitalares prestados pelo Incor/Curitiba e Hospital Nossa Senhora da Conceição, conforme estaria evidenciado nos documentos contábeis trazidos aos autos.
49. O exame da documentação contábil anexada às defesas dos responsáveis evidencia que se trata, fundamentalmente, dos mesmos elementos probatórios já obtidos pela Secex-PR na diligência por correio eletrônico efetuada à Prefeitura Municipal de Almirante Tamandaré/PR.
50. Trata-se de documentos de empenho, liquidação e pagamento das despesas para as quais a auditoria do Denasus não obteve comprovação da regular aplicação, devendo-se ressaltar que foi juntada pelos defendentes declaração firmada pelo atual secretário de finanças do município atestando que os recursos foram aplicados no pagamento de despesas com serviços prestados pelos hospitais supra referidos.
51. Conforme apontado na instrução inicial deste feito, a municipalidade não apresentou documentação comprobatória da efetiva prestação dos serviços que teriam sido pagos com os recursos do SUS, incluindo notas fiscais, cópias de cheques e extrato da conta bancária utilizada para movimentação dos recursos.
52. Relativamente à ausência das notas fiscais emitidas pelos prestadores de serviço, constatase que os responsáveis alegam não ter sido possível obtê-las em razão de ausência de resposta às suas requisições dirigidas às sociedades empresárias que as teriam emitido.
53. Apontam, ainda, que a municipalidade igualmente não atendeu à requisição de cópias dos documentos fiscais sob a alegação de que foram apreendidos no âmbito de ação criminal promovida pelo Ministério Público do Estado do Paraná. A título de comprovação, apresentam cópias dos termos de apreensão nos quais constam registros da nota fiscal 142 emitida pela empresa Camilo e Cruz Cia. Ltda. mencionada na nota de liquidação emitida pela municipalidade (peça 53, p. 91) .
54. A despeito de alegaram que as informações e documentos trazidos fazem prova da regularidade da aplicação, solicitam a este Tribunal a promoção de diligências aos supostos detentores dos documentos de despesa.
55. Conforme assentado na Constituição da República de 1988, na legislação ordinária, a prestação de contas é dever indissociável da função de administração de recursos públicos e, conforme assentado na jurisprudência deste TCU, tal dever tem como desdobramento processual a incidência sobre os gestores do ônus de comprovar a boa e regular aplicação dos bens e valores por eles administrados.
56. No caso sob exame, a formação de juízo quanto à regularidade da aplicação dos recursos em debate não prescinde do exame dos documentos fiscais e comprovantes da movimentação financeira, elementos necessários à comprovação do vínculo causal entre pagamentos e despesas.
57. Cumpre observar, nesse sentido, que a sentença absolutória na ação criminal reproduzida nos autos não elide a responsabilidade dos defendentes, conforme regra ínsita no art. 935 do Código Civil. Constata-se que a absolvição se deu por falta de provas e a imputação de crime de peculato não abrangeu a aplicação dos recursos transferidos pelo Fundo Nacional de Saúde, como aliás expressamente consignado na fundamentação da referida decisão (peça 53, p. 109) . Essa é a compreensão firmada na jurisprudência deste Tribunal:
Acórdão 2067/2015-TCU-Plenário, Rel. Min. BRUNO DANTAS
ENUNCIADO
A absolvição criminal só afasta a responsabilidade administrativa e cível quando for reconhecida ou provada a inexistência do fato ou a negativa da autoria em relação ao responsável (art. 935 do Código Civil) .
Acórdão 2850/2019-TCU-Primeira Câmara, Rel. Min. VITAL DO RÊGO
ENUNCIADO
A absolvição na esfera penal motivada pela falta ou insuficiência de provas não impede a responsabilização do gestor no âmbito do TCU, pois a sentença absolutória somente tem repercussão na instância administrativa quando declara a inexistência do fato ou que o responsável não concorreu para a infração penal.
58. Apesar de não terem demonstrado a regularidade dos pagamentos, deve-se ponderar que os defendentes, na condição de gestores, apresentaram documentos contábeis e informações que oferecem suporte parcial a suas alegações quanto à destinação dos recursos. Além disso, demonstraram ter intentado obter a documentação complementar necessária à comprovação da regularidade da liquidação da despesa e do respectivo pagamento.
59. Com efeito, os elementos de prova trazidos pelos defendentes, ainda que insuficientes para elidir as imputações, comprovam que houve efetivamente a alegada apreensão judicial de documentos relativos às despesas efetuadas junto às entidades hospitalares. Comprovam também as tentativas de obter as notas fiscais originais relativas à prestação dos serviços referidos na documentação contábil, as quais deveriam conter as especificações, data da prestação e valor pago, bem como o competente atesto de recebimento.
60. Em tais circunstâncias, verifica-se que as alegações de defesa dos responsáveis lograram trazer indícios de que os desembolsos custearam gastos com saúde e de que não conseguiram apresentar tempestivamente a comprovação de despesas por razões alheias a sua vontade.
61. Conforme acima relatado, as medidas saneadoras promovidas por este Tribunal lograram sucesso apenas parcial na obtenção dos elementos probatórios faltantes.
62. As cópias de cheques e extratos bancários obtidos nas diligências ao Banco do Brasil S/A evidenciam que as sociedades empresárias Incor Curitiba Instituto do Coração Ltda. e Camilo e Cruz e Cia. Ltda. foram efetivamente beneficiárias dos desembolsos espelhados na documentação contábil apresentada pela Prefeitura Municipal de Almirante Tamandaré/PR.
63. Ante a ausência de cópias das notas fiscais emitidas pelas entidades credoras, não é possível formar juízo conclusivo quanto ao nexo causal entre os recursos pagos às empresas favorecidas e a efetiva prestação de serviços em benefício dos usuários do SUS. Com efeito, os documentos de despesa contendo o devido atesto da prestação de serviços ou fornecimento de bens são indispensáveis à comprovação da regularidade da liquidação e pagamento das despesas, nos termos dos arts. 62 e 63 da Lei 4.320/1964.
64. Não obstante tal conclusão, entende-se que a imputação de débito aos responsáveis neste caso se mostra prejudicada pelas circunstâncias que obstaculizaram a obtenção dos documentos em questão. A despeito de incidir sobre os responsáveis o ônus de comprovar a legalidade das aplicações de recursos públicos, as circunstâncias do caso concreto evidenciam que a apreensão judicial de documentos, a pedido do Ministério Público do Paraná, e o longo prazo decorrido desde os fatos tornam difícil ou mesmo impossível recuperar os documentos necessários.
65. Conforme acima evidenciado, os responsáveis intentaram obter as notas fiscais junto à municipalidade e os prestadores de serviço, porém não obtiveram sucesso. A frustração das diligências promovidas por esta Corte de Contas, no mesmo sentido, corrobora as alegações dos defendentes quanto aos obstáculos ao saneamento das lacunas probatórias.
66. No presente caso, portanto, configurou-se situação de fato que impede a formação de juízo conclusivo sobre o regular emprego dos recursos em questão, circunstância que torna iliquidáveis as contas dos administradores defendentes, nos termos do art. 20, da Lei 8.443/1992:
Art. 20. As contas serão consideradas iliquidáveis quando caso fortuito ou de força maior, comprovadamente alheio à vontade do responsável, tornar materialmente impossível o julgamento de mérito a que se refere o art. 16 desta Lei.
67. Em tais circunstâncias, impõe-se a proposição de arquivamento do processo, sem julgamento de mérito, nos termos nos termos dos arts. 20 e 21 da Lei 8.443/1992, c/c o art. 211, § 1°, do RI/TCU
CONCLUSÃO
68. Conclui-se, do exame das citações efetuada nos autos, que as alegações de defesa e os elementos probatórios trazidos pelos responsáveis não são suficientes para elidir as imputações de irregularidades geradoras do dano ao erário que motivaram a instauração desta TCE.
69. Não obstante, há indícios de que houve aplicação em saúde e os responsáveis lograram evidenciar que, apesar de envidarem esforços, não obtiveram acesso a todos os documentos indispensáveis à formação de juízo quanto à regularidade da execução financeira dos recursos do PAB-Fixo impugnados.
70. As diligências promovidas por este Tribunal lograram trazer aos autos documentos que comprovam que as sociedades empresárias Incor Curitiba Instituto do Coração Ltda. e Camilo e Cruz e Cia. Ltda. foram efetivamente beneficiárias dos desembolsos espelhados na documentação contábil apresentada pela Prefeitura Municipal de Almirante Tamandaré/PR.
71. A despeito de remanescer não comprovada a efetiva prestação dos serviços supostamente pagos, as circunstâncias do caso concreto evidenciam que a apreensão judicial de documentos de despesa e o longo prazo decorrido desde os fatos tornam difícil ou mesmo impossível recuperar os documentos comprobatórios necessários à formação de juízo de mérito.
72. Considerando que tais obstáculos não foram causados pelos agentes responsáveis, deve-se concluir que se configurou situação de fato que tornam iliquidáveis as contas dos administradores defendentes, nos termos do art. 20, da Lei 8.443/1992.
73. Cumpre propor, portanto, o acolhimento parcial das alegações de defesa e o arquivamento das presentes contas sem julgamento de mérito
PROPOSTA DE ENCAMINHAMENTO
74. Diante do exposto, submetem-se os autos à consideração superior, propondo:
a) acolher parcialmente as alegações de defesa de Vilson Rogerio Goinski (780.586.009-2) , Luciano Bugalski, CPF XXX.885.979-XX, e Nereu Osni Colodel (XXX.534.409-XX) ; e
b) arquivar as presentes contas sem julgamento do mérito, por serem iliquidáveis, nos termos dos arts. 20 e 21 da Lei 8.443/1992, c/c o art. 211, § 1°, do RI/TCU."
	O Ministério Público junto ao TCU, em anuência à proposta da secretaria especializada, manifestou-se nos termos do seguinte parecer:
"Trata-se de tomada de contas especial instaurada pelo Fundo Nacional de Saúde na qual foram arrolados como responsáveis os Srs. Vilson Rogério Goinski, Luciano Bugalski e Nereu Osni Colodel, ex-prefeito e ex-secretários municipais de saúde de Almirante Tamandaré/PR, respectivamente, em razão da não comprovação das despesas pagas com recursos do SUS/Piso da Atenção Básica-parte fixa.
2. Os responsáveis foram regularmente citados e apresentaram suas alegações de defesa às peças 53 e 54. A análise inicial dos argumentos apresentados concluiu pela existência de indícios da correta aplicação dos recursos, em que pese não terem sido apresentados elementos comprobatórios como extratos bancários e cópias das notas fiscais. Em vista disso, a unidade técnica propôs a realização de diligências junto ao Banco do Brasil e a duas sociedades empresárias que prestaram serviços na área de saúde ao ente municipal (peça 56) .
3. Nessa busca por informações complementares, apenas o Banco do Brasil atendeu à diligência apresentando a documentação acostada às peças 70-71 e 79-80.
4. A unidade técnica considerou como fidedignas as informações prestadas de que as notas fiscais faltantes para comprovação da aplicação dos recursos foram apreendidas pelo Ministério Público Estadual do Paraná, no bojo de uma ação penal instaurada contra Luciano Bugalski e outros agentes, sob acusação de crime de peculato. Parte dos documentos teria sido extraviada. Os réus arrolados na referida ação penal foram inocentados por falta de provas (peça 52, p. 39-48) .
5. A unidade técnica pondera que foram encaminhados documentos contábeis e informações que indicam a regularidade na destinação dos recursos sob análise. As cópias dos cheques e dos extratos bancários confirmam o pagamento dos valores questionados às entidades prestadoras de serviços constantes na documentação contábil apresentada pela Prefeitura de Almirante Tamandaré/PR.
6. A ausência da cópia das notas fiscais emitidas por essas sociedades impede a verificação do nexo de causalidade das despesas realizadas. No entanto, como asseverou a unidade técnica, a obtenção desses documentos se mostrou prejudicada ante a apreensão realizada pelo MP estadual, como também pela ausência de colaboração dos prestadores de serviços em disponibilizar os documentos fiscais.
7. Com base nesse cenário, a instrução técnica propõe o acolhimento das alegações de defesa e o respectivo arquivamento dos autos sem julgamento do mérito.
8. Ante o exposto, este representante do Ministério Público de Contas manifesta-se de acordo com a proposta da unidade técnica (peça 116, p. 9) , no sentido de que este Tribunal acolha parcialmente as alegações de defesa de Vilson Rogério Goinski, Luciano Bugalski e Nereu Osni Colodel para, no mérito, considerar as presentes contas iliquidáveis, arquivando-as com fundamento nos arts. 20 e 21 da Lei 8.443/92, c/c o art. 211 do Regimento Interno deste Tribunal."
	É o relatório.

Valmor Antonio Padilha Filho (36343/OAB-PR), representando Vilson Rogério Goinski; Valmor Antonio Padilha Filho (36343/OAB-PR), representando Nereu Osni Colodel; Marijani Blasius Ribeiro (42599/OAB-PR), representando Luciano Bugalski.

Subprocurador-Geral Paulo Soares Bugarin.

TOMADA DE CONTAS ESPECIAL. FUNDO NACIONAL DE SAÚDE. SUS/PISO DA ATENÇÃO BÁSICA-PARTE FIXA. MUNICÍPIO DE ALMIRANTE TAMANDARÉ/PR. NÃO COMPROVAÇÃO DAS DESPESAS PAGAS COM OS RECURSOS REPASSADOS. CITAÇÃO. ACOLHIMENTO PARCIAL DAS ALEGAÇÕES DE DEFESA. CONTAS ILIQUIDÁVEIS.

TOMADA DE CONTAS ESPECIAL (TCE)

Secretaria de Controle Externo de Tomada de Contas Especial (SecexTCE).

Trata-se de tomada de contas especial (TCE) instaurada pelo Fundo Nacional de Saúde em desfavor de Vilson Rogério Goinski, Luciano Bugalski e Nereu Osni Colodel, ex-prefeito e ex-secretários municipais de saúde de Almirante Tamandaré/PR, respectivamente, em razão da não comprovação das despesas pagas com recursos do SUS/Piso da Atenção Básica-parte fixa.
No âmbito do TCU, os responsáveis foram regularmente citados e apresentaram suas alegações de defesa, as quais, embora não contassem com  elementos comprobatórios como extratos bancários e cópias das notas fiscais, apontavam a existência de indícios da correta aplicação dos recursos, razão por que foram realizadas diligências ao Banco do Brasil e a duas sociedades empresárias que prestaram serviços na área de saúde ao ente municipal.
De posse das informações complementares, a secretaria instrutora considerou como fidedignas as informações prestadas de que as notas fiscais faltantes para comprovação da aplicação dos recursos foram apreendidas pelo Ministério Público Estadual do Paraná, no bojo de uma ação penal instaurada contra Luciano Bugalski e outros agentes, sob acusação de crime de peculato. Parte dos documentos teria sido extraviada. Os réus arrolados na referida ação penal foram inocentados por falta de provas. Transcrevo, por oportuno, as conclusões da unidade especializada quanto a esse ponto:
"58. Apesar de não terem demonstrado a regularidade dos pagamentos, deve-se ponderar que os defendentes, na condição de gestores, apresentaram documentos contábeis e informações que oferecem suporte parcial a suas alegações quanto à destinação dos recursos. Além disso, demonstraram ter intentado obter a documentação complementar necessária à comprovação da regularidade da liquidação da despesa e do respectivo pagamento. 
59.	 Com efeito, os elementos de prova trazidos pelos defendentes, ainda que insuficientes para elidir as imputações, comprovam que houve efetivamente a alegada apreensão judicial de documentos relativos às despesas efetuadas junto às entidades hospitalares. Comprovam também as tentativas de obter as notas fiscais originais relativas à prestação dos serviços referidos na documentação contábil, as quais deveriam conter as especificações, data da prestação e valor pago, bem como o competente atesto de recebimento.
60.	 Em tais circunstâncias, verifica-se que as alegações de defesa dos responsáveis lograram trazer indícios de que os desembolsos custearam gastos com saúde e de que não conseguiram apresentar tempestivamente a comprovação de despesas por razões alheias a sua vontade.
61.	 Conforme acima relatado, as medidas saneadoras promovidas por este Tribunal lograram sucesso apenas parcial na obtenção dos elementos probatórios faltantes.
62.	 As cópias de cheques e extratos bancários obtidos nas diligências ao Banco do Brasil S/A evidenciam que as sociedades empresárias Incor Curitiba Instituto do Coração Ltda. e Camilo e Cruz e Cia. Ltda. foram efetivamente beneficiárias dos desembolsos espelhados na documentação contábil apresentada pela Prefeitura Municipal de Almirante Tamandaré/PR.
63.	 Ante a ausência de cópias das notas fiscais emitidas pelas entidades credoras, não é possível formar juízo conclusivo quanto ao nexo causal entre os recursos pagos às empresas favorecidas e a efetiva prestação de serviços em benefício dos usuários do SUS. Com efeito, os documentos de despesa contendo o devido atesto da prestação de serviços ou fornecimento de bens são indispensáveis à comprovação da regularidade da liquidação e pagamento das despesas, nos termos dos arts. 62 e 63 da Lei 4.320/1964.
64. Não obstante tal conclusão, entende-se que a imputação de débito aos responsáveis neste caso se mostra prejudicada pelas circunstâncias que obstaculizaram a obtenção dos documentos em questão. A despeito de incidir sobre os responsáveis o ônus de comprovar a legalidade das aplicações de recursos públicos, as circunstâncias do caso concreto evidenciam que a apreensão judicial de documentos, a pedido do Ministério Público do Paraná, e o longo prazo decorrido desde os fatos tornam difícil ou mesmo impossível recuperar os documentos necessários.
65.	 Conforme acima evidenciado, os responsáveis intentaram obter as notas fiscais junto à municipalidade e os prestadores de serviço, porém não obtiveram sucesso. A frustração das diligências promovidas por esta Corte de Contas, no mesmo sentido, corrobora as alegações dos defendentes quanto aos obstáculos ao saneamento das lacunas probatórias." (destaques acrescidos) 
Corroboro as análises empreendidas pela unidade instrutora, as quais contaram com a anuência do Ministério Público junto ao TCU, razão pela qual incorporo os fundamentos apresentados às minhas razões de decidir.
Os responsáveis trouxeram aos autos documentos que, embora insuficientes, indicam a regularidade das contas. A obtenção dos documentos necessários e suficientes para o ateste das contas, no entanto, mostrou-se prejudicada, ante a apreensão realizada pelo MP estadual, como também pela ausência de colaboração dos prestadores de serviços em disponibilizar os documentos fiscais.
A apreensão de documentos em operação policial, de forma isolada, não é suficiente para considerar iliquidáveis as contas dos responsáveis. No caso examinado, os responsáveis evidenciaram os esforços em obter a documentação, assim como a secretaria especializada buscou outros meios de suprir as lacunas de informações, a exemplo da realização de diligências que trouxeram informações complementares sobre as entidades beneficiárias dos recursos.
Nesse cenário, voto por que o Tribunal adote o Acórdão que ora submeto à deliberação deste Colegiado, no sentido de acolher parcialmente as alegações de defesa dos responsáveis, para considerar iliquidáveis suas contas, com amparo nos arts. 20 e 21 da Lei 8.443/1992, e ordenar o seu trancamento.
TCU, Sala das Sessões Ministro Luciano Brandão Alves de Souza, em 22 de fevereiro de 2022.
Ministro BRUNO DANTAS 
Relator